【裁判字號】    97,訴,825
【裁判日期】    970813
【裁判案由】    違反山坡地保育利用條例
【裁判全文】
臺灣臺中地方法院刑事判決               97年度訴字第825號
公  訴  人  臺灣臺中地方法院檢察署檢察官
被      告  丁○○
上列被告因違反山坡地保育利用條例案件，經檢察官提起公訴（
96年度偵字第28670號），本院判決如下：
    主    文
丁○○無罪。
    理    由
一、公訴意旨略以：被告丁○○明知在國有或他人山坡地內，不
    得擅自墾殖、占用堆積土石或設置附屬設施，而坐落臺中縣
    霧峰鄉○○○段1078之19地號之第五號公墓土地，係臺中縣
    政府所有之山坡地保育區。詎其為建造墓地出售牟利，竟自
    民國87年起，無故在如附圖之上述地號標示A、B、C所示之
    土地，濫行整地，違建擋土牆，並建造墳墓出售牟利，因認
    被告涉違反山坡地保育利用條例第10條規定，應依同法第34
    條第1項論處之罪嫌。
二、本院之判斷：
  (一)證據能力部分：
    1.按被告以外之人於審判外之言詞或書面陳述，除法律有規
      定者外，不得作為證據；被告以外之人於審判中有下列情
      形之一，其於檢察事務官、司法警察官或司法警察調查中
      所為之陳述，經證明具有可信之特別情況，且為證明犯罪
      事實之存否所必要者，得為證據：一、死亡者。二、身心
      障礙致記憶喪失或無法陳述者。三、滯留國外或所在不明
      而無法傳喚或傳喚不到者。四、到庭後無正當理由拒絕陳
      述者；該言詞或書面陳述，雖不符刑事訴訟法第159條之1
      至第159條之4之規定，而經當事人於審判程序同意作為證
      據，法院審酌該言詞陳述或書面陳述作成時之情況，認為
      適當者，亦得為證據；當事人、代理人或辯護人於法院調
      查證據時，知有第159條第1項不得為證據之情形，而未於
      言詞辯論終結前聲明異議者，視為有前項之同意，刑事訴
      訟法第159條第1項、第159 條之3、第159條之5分別定有
      明文。核其立法理由在於傳聞證據未經當事人之反對詰問
      予以核實，乃排斥其證據能力。惟當事人如放棄對原供述
      人之反對詰問權，於審判程序表示同意該等傳聞證據可作
      為證據，此時，法院除認該傳聞證據欠缺適當性外，自可
      承認其證據能力。又當事人、代理人或辯護人於調查證據
      時，知有刑事訴訟法第159條第1項不得為證據之情形，卻
      表示「對於證據調查無異議」、「沒有意見」等意思，而
      未於言詞辯論終結前聲明異議者，應視為已有將該等傳聞
      證據採為證據之同意（參見最高法院94年度臺上字第2976
      號判決意旨）。
    2.本件檢察官、被告於準備程序對本件證人及卷附證據之證
      據能力均不爭執，復於審判期日就本院提示之證據於言詞
      辯論終結前，均未就所調查之證據主張有刑事訴訟法第15
      9條不得為證據之情形，且均表示無意見，本院審酌該等
      證據作成時，除證人甲○○部分證述內容為聽聞他人於審
      判外之陳述為傳聞證據，本院認為欠缺適當性而無證據能
      力外（詳如後述），並無不適當之處，是參考上開最高法
      院判決要旨，應視為已有將該等傳聞之證據採為證據之同
      意，本案經調查之證據均有證據能力，合先敘明。
  (二)按犯罪事實應依證據認定之，無證據不得認定犯罪事實；又
    不能證明被告犯罪或其行為不罰者，應諭知無罪之判決，刑
    事訴訟法第154條第2項第301條第1項分別定有明文。又所
    謂認定犯罪事實之證據，係指足以認定被告確有犯罪行為之
    積極證據而言，該項證據自須適合於被告犯罪事實之認定，
    始得採為斷罪之資料；且如未能發現相當確實證據，或證據
    不足以證明，自不能以推測或擬制之方法，以為裁判之基礎
    ；而認定犯罪事實所憑之證據，雖不以直接證據為限，間接
    證據亦包括在內，然而無論直接證據或間接證據，其為訴訟
    上之證明，須於通常一般人均不致有所懷疑，而得確信其為
    真實之程度者，始得據為有罪之認定，倘其證明尚未達到此
    一程度，而有合理之懷疑存在時，即難遽採為不利被告之認
    定（最高法院76年台上字第4986號判例參照）。次按刑事訴
    訟法第161條已於91年2月8日修正公布，其第1項規定：檢察
    官就被告犯罪事實，應負舉證責任，並指出證明之方法。因
    此，檢察官對於起訴之犯罪事實，應負提出證據及說服之實
    質舉證責任。倘其所提出之證據，不足為被告有罪之積極證
    明，或其指出證明之方法，無從說服法院以形成被告有罪之
    心證，基於無罪推定之原則，自應為被告無罪判決之諭知（
    最高法院92年台上字第128號判決參照）。
  (三)本件公訴人認被告涉違反山坡地保育利用條例第34條第1項
    之罪嫌，無非係以證人即負責巡視上開第五公墓之臺中縣霧
    峰鄉公所村幹事甲○○之證述、臺中縣警察局霧峰分局96年
    12月19日中縣霧警偵字第960025436號函附資料、臺中縣政
    府山坡地違規使用查報與取締會勘紀錄表為其主要論據。訊
    據被告固不否認有建造墳墓之事實，然堅詞否認有何違反山
    坡地保育利用條例第34條第1項之犯行，辯稱如附圖編號A、
    B、C所示土地上之墳墓並不是都是伊建造的，伊都是依照墓
    主之請託建造墳墓，之前公墓用地與旁邊的土地界址不明，
    伊並沒有明知非公墓用地而建造墳墓之行為，而建造墓墳後
    ，一定要建造擋土牆，否則下雨時會坍塌，伊不會做違法的
    事情等語。經查：
    1.臺中縣霧峰鄉○○○段1078-1、1078-3地號為國有之墳墓
      用地，管理者為臺中縣霧峰鄉○○○○段1078-19地號與
      上開1078-3地號土地相鄰，為國有農牧用地，使用分區為
      山坡地保育區，管理者為臺中縣政府，此有上開地號之地
      籍圖謄本1份、土地登記謄本3份附卷可憑，此部分事實堪
      予認定。
    2.證人甲○○雖於警詢中證稱：伊是90年5月11日到臺中縣
      霧峰鄉公所擔任村幹事，第五公墓是伊負責巡視管理，就
      伊所知，如附圖標示A、B、C所示土地上濫墾濫葬，大部
      分是被告所為，標示A、B、C所示之土地是農牧用地，被
      告濫墾濫葬並未經過臺中縣霧峰鄉公所或臺中縣政府之核
      准等語，於檢察官偵訊時證稱：標示A、B、C部分土地大
      部分是被告佔用來蓋墳墓，伊有制止被告，當面跟被告講
      被告都說好，但還是繼續蓋，伊印象中在91、93年間有跟
      被告講過，伊每次巡察每次都會跟被告講，1年應該會跟
      被告講7、80次不可以在該地上興建墳墓等語；於本院審
      理中到庭具結證稱：臺中縣警察局霧峰分局96年12月19日
      中縣霧警偵字第0960025436號函附霧峰鄉○○○段1078-1
      9地號違葬墳墓資料之原始資料是伊製作的，伊是結合現
      地及申請登記簿所製作的，上面標明建墓者為被告者，是
      伊去巡查時發現的，所以伊知道是被告建造的，其中部分
      墳墓是在伊任職前所建造，該部分墳墓是伊抄墓碑的建造
      日期，然後在巡查時詢問民眾是何人建造的，再做紀錄，
      該違葬資料所載建造者是被告部分，都是伊任職後訪視及
      親眼所見的等語明確。惟按證人以聞自原始證人在審判外
      之陳述作為內容之陳述，純屬傳聞之詞，其既未親自聞見
      或經歷其所陳述之事實，法院縱令於審判期日對其訊問，
      或由被告對其詰問，亦無從擔保其陳述內容之真實性；又
      因原始證人非親自到庭作證，法院無從命其具結而為誠實
      之陳述，亦無從由被告直接對之進行詰問，以確認該傳聞
      陳述之真偽，殊有違事實審法院之證據調查應採直接主義
      及刑事訴訟法第166條之立法原意，尤有害於被告依憲法
      第8條第1項正當法律程序所保障之對質及詰問權暨第16條
      訴訟基本權所保障之防禦權。故應認證人之傳聞證言不具
      證據能力，不得以之作為認定犯罪事實之依據（最高法院
      87 年度台上字第3473號判決參照）。本件證人甲○○並
      無法明確指認何墳墓是伊親眼目睹被告所建造，且被告亦
      否認大部分之墳墓為其所建造，是證人甲○○上開所為關
      於臺中縣警察局霧峰分局96年12月19日中縣霧警偵字第09
      60025436號函附霧峰鄉○○○段1078-19地號違葬墳墓資
      料所載墳墓為被告所建造部分，係聽聞民眾所傳述內容所
      得，為傳聞證據，參諸上開說明，自無證據能力，不得以
      之作為認定被告犯罪事實之依據。
    3.證人即負責製作臺中縣警察局霧峰分局96年12月19日中縣
      霧警偵字第0960025436號函附霧峰鄉○○○段1078-19地
      號違葬墳墓資料之偵查佐乙○○於本院審理中到庭具結證
      稱：上開函文及所附資料，是依據臺中縣霧峰鄉公所承辦
      人員所提供登記合法與違法建造墳墓的資料給伊，伊再到
      現場核對、拍照，提供資料的人員是接替證人甲○○職務
      之人，姓名伊忘記了，伊是94年間才到職的，不知道被告
      從何時開始整地造墓，是有人檢舉在96年才開始偵辦此案
      ，伊不能確定如附圖標示A、B、C土地上之墳墓都是被告
      建造的等語明確，是上開函文及其所附資料既係依證人甲
      ○○聽聞他人傳述所記載而來，自亦難以據為被告不利事
      實之認定。
    4.本件公訴意旨雖認被告有違建擋土牆之犯行，然被告違建
      何擋土牆、擋土牆所指為何均未明確；證人甲○○於本院
      審理時證稱：伊知道被告有整地做墳墓，被告會在斜坡的
      部分以水泥固定住，但伊不知道是否就是擋土牆，被告所
      建擋土牆是在墳墓的前沿，因為墓地是沿坡地建造，要有
      擋土牆才不會倒塌等語，是公訴意旨關於擋土牆部分若如
      證人甲○○所述，被告建造擋土牆係為了預防斜坡因雨水
      沖刷而坍塌，則此部分應屬建造墳墓後應為水土保持之處
      理，尚難僅據被告有建擋土牆即認有違反山坡地保育條例
      第10條規定之事實，而應依同法第34條第1項之規定論處
      。
    5.證人即委請被告建造墳墓之林瑞豐（原名丙○○）於本院
      審理中到庭具結證稱：伊有委請被告建造墓地，是伊祖先
      的墓，由伊兄弟4人合資建造的，即是上開違葬資料B、C
      區編號5、8號所示之墓地，時間是在94年10月4日向臺中
      縣霧峰鄉公所申請的，94年12月完成建造，臺中縣霧峰鄉
      公所是先函文申請後就可以興建，嗣後再審核是否許可，
      後來鄉公所是函文回復伊所建的墓地不是在公墓的範圍內
      ，所以不許可，伊委請被告建造墓地時，只有告訴被告說
      伊有申請，沒有讓被告看公文，建墓的地點是伊家族決定
      的，但是因為旁邊已經有其他墓地，伊以為可以葬，當時
      是因為墓地已經建好了，也於95年1月1日下葬，當95年1
      月4日收到鄉公所的函文時，已經來不及了，決定要建墓
      地時，被告是說他不確定能否在這裡建墓，但渠等以為旁
      邊已經有人建墓，應該是可以建的，故仍決定葬在那裡等
      語明確，可知被告並非建造墳墓出售，而係受託承攬建造
      墳墓，而墓地之地點亦非被告決定，尚難認被告有何違反
      山坡地保育條例第10條之故意；復觀之臺中縣霧峰鄉公所
      94 年10月4日霧鄉民字第0940018637號以證人林瑞豐為受
      文者之函文第十項所載「請台端依墓地申請書暨法令規定
      之面積（零點三六平方公尺）、高度施作，俟本所複查符
      合規定後再許可。」，核與證人甲○○於本院審理中證稱
      ：建造墳墓原則上都需先經鄉公所核准，但有時候時間上
      很趕，他們會先建再向鄉公所申請，若鄉公所不許可時，
      則會發函通知等語相符，可知，該墓地之施作，係經過臺
      中縣霧峰鄉公所之許可，雖事後經臺中縣霧峰鄉公所複查
      而因非屬公墓之範圍不許可，然建造之初既已經向管理機
      關提出申請，並經許可得先建造，則此部分墓地之建造，
      尚難認有何違反山坡地保育條例第10條規定之犯行。
    6.再經本院調閱臺中縣霧峰鄉公所第五公墓（地）使用登記
      簿，並無上開林瑞豐所申請建造墓地之登記，且亦有已登
      記，嗣後認不應許可者，如第19602號死者路玉美之墓地
      ，由上可知，上開臺中縣霧峰鄉公所第五公墓（地）使用
      登記簿之記載顯不完整，被告雖承認有在如附圖標示A、B
      、C土地上建造墳墓，然尚無證據認被告所建造之墳墓非
      如上述經臺中縣霧峰鄉公所許可先行建造之情形，是自應
      為被告有利事實之認定。
    7.證人甲○○於本院審理中亦證稱：上開違葬資料中記載有
      申請的部分是因為上開1078-19地號與作為第五公墓用地
      之1078-3地號土地相臨，界址不是很清楚，所以會許可，
      另外當時宣導墓地埋骨頭的面積不得超過0.36平方公尺，
      所以會許可等語明確，是被告辯稱上開地點界址不明等語
      ，尚非無據。
    8.證人甲○○於本院審理中另證稱：被告整地開路的地點，
      並不是在如附圖標示A、B、C土地上等語明確，是公訴意
      旨認被告在如附圖標示A、B、C土地上整地開路云云，亦
      有誤會。
  (四)綜上所述，如附圖標示A、B、C土地上確實存有許多墳墓，
    而上開土地與第五公墓用地之界址於本件案發前並不明確，
    然並無證據足認上開墳墓均為被告所建造；被告於上開土地
    建造之墳墓，據證人林瑞豐到庭為證，並提出臺中縣霧峰鄉
    公所之函文為證，被告僅係承攬墳墓建造工程，建造地點亦
    為墓主決定，並非被告自行建造後始出售，且其建造墳墓之
    前，已經霧峰鄉公所許可先行建造，是被告主觀上應無整地
    濫墾之犯意；再擋土牆部分為建造墳墓後所為水土保持之處
    理，整地開路之地點非在檢察官起訴之上開土地內，是本件
    尚有合理之懷疑存在，參諸前揭說明，自應為被告無罪之諭
    知。
三、適用法律依據：
    刑事訴訟法第301條第1項。
案經檢察官戊○○到庭執行職務。
中    華    民    國    97    年    8     月    13    日
                  刑事第一庭  審判長法  官  唐光義
                                    法  官  朱光國
                                    法  官  洪挺梧
上正本證明與原本無異。
如不服本判決，應於收受送達後10日內向本院提出上訴書狀（應
敘述具體理由並附繕本）。
上訴書如未敘述理由，應於上訴期間屆滿後20日內補提理由書於
本院。
                                    書記官  劉雅玲
中    華    民    國    97    年    8     月    13    日


司法院資訊處製作；財團法人民間司法改革基金會備份。
